【裁判字號】    99,訴,1512
【裁判日期】    990825
【裁判案由】    給付存款
【裁判全文】
臺灣臺北地方法院民事判決              99年度訴字第1512號
    原      告  丁○○
    訴訟代理人  吳啟孝律師
    被      告  萬泰商業銀行股份有限公司
    法定代理人  戊○○
    訴訟代理人  乙○○
                甲○○
    參  加  人  丙○○
    訴訟代理人  林樹旺律師
上列當事人間給付存款事件，經本院於中華民國99年8月4日言詞
辯論終結，判決如下：
    主  文
被告應給付原告新台幣壹佰貳拾柒萬伍仟貳佰壹拾肆元及自民國
九十九年三月二十七日起至清償日止，按年息百分之五計算之利
息。
訴訟費用新台幣壹萬仟陸佰柒拾貳元由被告負擔。
本判決於原告以新台幣肆拾萬元為被告供擔保後，得假執行；
但被告如以新台幣壹佰貳拾柒萬伍仟貳佰壹拾肆元為原告預供擔
保，得免為假執行。
    事實及理由
一、按就兩造之訴訟有法律上利害關係之第三人，為輔助一造起
    見，於該訴訟繫屬中，得為參加，民事訴訟法第58條第1項
    定有明文。又所謂「法律上利害關係」，係指兩造裁判之效
    力依法及於該第三人或兩造裁判效力雖不及之，但參加人之
    法律上地位，將因當事人一造之敗訴，依該判決之內容（包
    括法院就訴訟標的之判斷，及判決理由中對某事實或法律關
    係存否之判斷）直接或間接受有不利益，反之，若該當事人
    勝訴，即可免受此不利益者而言。經查，原告本於繼承法律
    關係，請求被告給付被繼承人葉阿月存款，然參加人提出葉
    阿月生前所立之遺言書，主張葉阿月欲將遺產成立基金會，
    而其為基金會董事長人選之一，倘認上開遺言書具有遺囑性
    質，將影響葉阿月遺產之處分方式，足認參加人就本件訴訟
    有法律上利害關係，其為輔助被告而聲明參加訴訟，核無不
    合，應予准許。
二、原告起訴主張：伊係被繼承人葉阿月胞兄，葉阿月於民國98
    年7 月16日死亡，惟葉阿月生前並未結婚或育有子女，而其
    父母及其他兄弟均已死亡，伊係葉阿月之唯一繼承人。而葉
    阿月在被告松江分行遺有3筆存款合計新台幣（下同）1,275
    ,214元，經伊向被告請求返還上開存款遭拒，爰依消費寄託
    及繼承法律關係請求被告返還存款及法定遲延利息等情。聲
    明為：(一)如主文第1 項所示。(二)願供擔保聲請宣告假執行。
三、被告則以：原告雖係葉阿月唯一繼承人，但參加人即葉阿月
    姪子先後於98 年8月25日、同年12月17日以律師存證信函表
    示取得具有遺囑性質之「遺言書」，欲以葉阿月遺產成立「
    法月獎學金基金會」。然伊僅係葉阿月金錢寄託之受寄人，
    並非葉阿月之遺產管理人或遺囑執行人，因原告及參加人均
    對葉阿月存款主張權利，伊無從辨別遺言書性質，致無法將
    存款返還予何人等語，資為抗辯。並聲明：(一)原告之訴及假
    執行之聲請均駁回。(二)如受不利判決，願供擔保聲請宣告免
    為假執行。
四、參加人則以：原告固係葉阿月唯一法定繼承人，然葉阿月生
    前所立遺言書載明欲以遺產成立「法月獎學金基金會」，基
    金會董事長由原告、訴外人葉碧桃及伊等三人中選任一人擔
    任等情，因該遺言書具有遺囑性質，但並未指定遺囑執行人
    或委託他人指定遺囑執行人，原告亦未依民法規定選任遺囑
    執行人，逕以繼承人地位請求被告返還存款，顯已妨礙將來
    遺囑執行人行使職務及基金會之成立等語。
五、原告主張被繼承人葉阿月於98 年7月16日死亡，原告係唯一
    法定繼承人，葉阿月生前在被告松江分行3筆存款共計1,275
    ,214元等情，為被告所不爭執，復有戶籍謄本、繼承系統表
    、存款餘額證明書等影本在卷可參（見本院卷第72頁至76頁
    ），堪信為真實。
六、原告本於消費寄託及繼承法律關係，請求被告返還被繼承人
    葉阿月存款及法定遲延利息等情，為被告所否認，並以上開
    情詞置辯。則本件兩造爭點厥為：(一)葉阿月於71 年6月29日
    所立遺言書是否為其死後遺囑？(二)原告請求被告返還葉阿月
    存款及法定遲延利息，是否有理由？經查：
(一)、參加人雖主張葉阿月所之遺言書具有遺囑性質，效力非僅止
    於書立當時情況，亦及於葉阿月死後遺產之處理云云。惟觀
    諸遺言書所載：「丁○○（即原告）吾兄、葉碧桃吾姪女共
    鑒：謹啟者，我早日立志設立一東方哲學研究所，但因諸因
    緣未成熟以致至今尚未成立…無論如何，諸行無常！萬一七
    月下旬不能返台者，請把我的財產設立一法月獎學金基金會
    為幸…」等語（見本院卷第26頁），可見葉阿月立下遺言書
    緣由，係其感於生命無常，恐出國發生不測所預立之遺書，
    故必須確實發生如遺言書所載葉阿月於71 年7月身故而無法
    回國情事，始有適用遺言書處理其遺產餘地。惟葉阿月已於
    71年7月安然返國，直至98年7月16日過世，顯未發生遺言書
    所預設於71 年7月死亡之情事，則遺言書因上開停止條件未
    成就，自已失遺書之效力。是被告以參加人執遺言書對上開
    存款主張權利而拒返還葉阿月生前存款，自屬無理由。
(二)、按寄託物為代替物時，如約定寄託物之所有權移轉於受寄人
    ，並由受寄人以種類、品質、數量相同之物返還者，自受寄
    人受領該物時起，適用關於消費借貸之規定。又按寄託物為
    金錢時，推定其為消費寄託，民法第602條第1 項、第603條
    分別定有明文。查葉阿月向被告開立活期儲蓄存款及定期存
    款帳戶，雙方間成立消費寄託契約關係，而葉阿月生前尚有
    存款共計1,275,214元，此有被告98年9月11日泰存規字第09
    800008433號函及存款餘額證明書在卷可參（見本院卷第9頁
    至第10頁），原告既係葉阿月唯一法定繼承人，則原告本於
    消費寄託契約及繼承法律關係請求被告返還葉阿月生前存款
    及法定遲延利息，自屬有理由。
七、綜上所述，原告本於消費寄託及繼承法律關係請求被告給付
    1,275,214元及自起訴狀繕本送達翌日（即99年3月27日）起
    至清償日止，按年息5%計算之利息，為有理由，應予准許。
    又兩造分別陳明願供擔保聲請宣告假執行或免為假執行，核
    無不合，爰分別酌定相當之擔保金額，予以准許之。
八、本件事證已臻明確，兩造其餘主張陳述及所提之證據，經本
    院斟酌後，認均不足以影響本判決之結果，自無逐一詳予論
    駁之必要，併此敘明。
九、本件訴訟費用額確定為13,672元。
十、訴訟費用負擔之依據：民事訴訟法第78條。
中    華    民    國    99    年    8     月    25    日
                        民事第六庭法官  傅中樂
以上正本係照原本作成。
如對本判決上訴，須於判決送達後20日內向本院提出上訴狀。
中    華    民    國    99    年    8     月    25    日
                                書記官  王文心

司法院資訊處製作；財團法人民間司法改革基金會備份。
